【裁判字號】    99,交抗,1358
【裁判日期】    990528
【裁判案由】    違反道路交通管理處罰條例
【裁判全文】
臺灣高等法院交通事件裁定            99年度交抗字第1358號
  抗  告  人
  即受處分人  甲○○
上列抗告人因違反道路交通管理處罰條例案件，不服臺灣臺北地
方法院，中華民國99年4月30日所為裁定（99年度交聲字第407號
），提起抗告，本院裁定如下：
    主  文
原裁定撤銷，發回臺灣臺北地方法院。
    理  由
一、抗告意旨略以：抗告人因於民國（下同）96年12月29日1時
    52分許，有酒後駕車之違規行為，而經臺灣臺北地方法院檢
    察署檢察官以違反刑法第一百八十五條之三之公共危險罪而
    為緩起訴處分在案，緩起訴期間二年，並令抗告人應向國庫
    支付四萬元，而抗告人就該裁罰業經依法為繳納，該緩起訴
    期間並已屆滿而未經撤銷，則抗告人就該違規酒後駕車之行
    為既已為刑事處罰，應不能就同一行為再為行政之裁罰。原
    處分機關就抗告人同一違規酒後駕車行為再為罰鍰45000 元
    之裁處，實屬一罪二罰而有未當，原審竟未詳予審酌，而駁
    回抗告人之聲明異議，實有未洽，為此依法提起抗告，請求
    撤銷原裁定云云。
二、原裁定意旨略以：抗告人甲○○於96年12月29日1時52分許
    ，行經臺北市○○街三十二巷口，經臺北市政府警察局中正
    第二分局泉州街派出所警員攔停測試，因其吐氣所含酒精濃
    度每公升達零點七三毫克，有「汽車駕駛人酒精濃度超過規
    定標準（零點五五以上）」之違規情形，除違反道路交通管
    理處罰條例第三十五條第一項第一款規定外，亦同時犯刑法
    第一百八十五條之三之公共危險罪，就刑事處罰部分，業經
    臺灣臺北地方法院檢察署檢察官於九十七年一月三十一日以
    九十七年度偵字第一五一二號為緩起訴處分，於同年三月十
    二日確定，緩起訴期間為二年（自九十七年三月十二日至九
    十九年三月十一日），抗告人並應向國庫支付四萬元，嗣緩
    起訴期間已屆滿而未經撤銷，該緩起訴處分有實質確定力。
    惟該緩起訴處分同時命抗告人應向國庫支付四萬元，此金錢
    給付係附隨於緩起訴處分之負擔，性質上並非刑罰，核與行
    政罰法第26條所規定之一事不二罰之要件不合，抗告人自不
    得援引該規定，主張就同一行為免受行政罰。茲原處分機關
    於緩起訴實質確定後，自得逕予裁處罰鍰之處分，抗告人不
    得以其已受緩起訴處分命金錢給付為由，主張就同一行為免
    受原處分機關所為罰鍰部分之行政罰。至前開吊扣駕駛執照
    一年，乃裁罰性之不利處分，係為達嚇阻酒後駕車之不法行
    為，維護道路交通用路權人生命、身體安全法益之目的，屬
    於行政罰法第二十六條第一項但書所稱其他種類行政罰，仍
    得裁處之。而認抗告人之聲明異議為無理由，予以駁回，固
    非無見。
三、本院查：
(一)按94年2月5日公布，95年2月5日施行之行政罰法第26條規定
    ：「一行為同時觸犯刑事法律及違反行政法上義務規定者，
    依刑事法律處罰之。但其行為應處以其他種類行政罰或得沒
    入之物而未經法院宣告沒收者，亦得裁處之。前項行為如經
    不起訴處分或為無罪、免訴、不受理、不付審理之裁判確定
    者，得依違反行政法上義務規定裁處之。」即所謂一事不二
    罰原則，探究其立法目的，無非以一行為同時觸犯刑事法律
    及違反行政法上義務規定時，由於刑罰與行政罰同屬不法行
    為之制裁，而刑罰之懲罰作用較強，依刑事法律處罰即足資
    警惕，實無一事二罰再處行政罰之必要。且刑事法律處罰，
    由法院依法定程序為之，較符合正當法律程序，應予優先適
    用。但罰鍰以外之沒入或其他種類行政罰，因兼具維護公共
    秩序之作用，為達行政目的，行政機關仍得併予裁處。故汽
    車駕駛人酒後駕車時，如同時觸犯刑法第185條之3之公共危
    險罪者，道路交通主管機關除依上開行政罰法第26條第1項
    但書規定，處以其他種類行政罰外，關於行政罰鍰部分，即
    應依行政罰法第26條、道路交通管理處罰條例第10條等規定
    移送地方法院檢察署處理。其後非有行政罰法第26條第2項
    所定不起訴等事由，不得再依道路交通管理處罰條例第35條
    第1項第1款規定，裁處行為人罰鍰。至酒後駕車經檢察官為
    緩起訴處分，並命駕駛人向公益團體捐款或提供義務勞務者
    ，駕駛人係履行檢察官為緩起訴處分命令，此等命令名義上
    雖非刑罰，但仍是一種特殊的處遇措施，造成駕駛人之財產
    減少或義務增加，性質上亦屬干預人民自由之處分，與刑事
    制裁無異，同具有刑事處罰之性質。再者，縱認該捐款命令
    係未經法院裁判所為之處罰，非刑事處分，但捐款行為究具
    行政罰鍰之性質，自不應就同一行為再受行政罰鍰（參照本
    院96年11月刑事庭庭長法律問題研討會決議）。
(二)另按94年12月28日修正公布，95年7月1日施行之道路交通管
    理處罰條例第 35條第8款規定：「前項汽車駕駛人，經裁判
    確定處以罰金低於本條例第 92條第3項所定最低罰鍰基準規
    定者，應依本條例裁決繳納不足最低罰鍰之部分。」及違反
    道路交通管理事件統一裁罰基準及處理細則第 2條所定「違
    反道路交通管理事件統一裁罰基準表」，即「汽車駕駛人駕
    駛機器腳踏車，飲酒後其吐氣所含酒精成份超過每公升0.55
    毫克以上，應處最低罰鍰4萬5千元；同時違反刑事法律者，
    經裁判確定處以罰金低於本條例第 92條第3項所定最低罰鍰
    基準規定者，應依本條例裁決繳納不足最低罰鍰之部分」等
    相關規定，倘駕駛人所支付之緩起訴處分金，未達道路交通
    管理處罰條例第 92條第3項所定最低罰鍰基準規定者，仍須
    補繳不足最低罰鍰之部分，始為適法。是檢察官為緩起訴處
    分並命向公益團體捐款者，其捐款解釋上亦屬道路交通管理
    處罰條例第 35條第8項所規定之罰鍰，監理機關雖不得再為
    行政裁罰，惟若駕駛人所支付之緩起訴處分金，未達道路交
    通管理處罰條例第 92條第3項所定最低罰鍰基準規定者，依
    該條例第 35條第8項之規定，仍須補繳不足最低罰鍰之部分
    。因此法院僅得就行為人已依緩起訴處分為公益捐款部分予
    以撤銷，並為不罰之諭知（參照本院97年11月法律座談會第
    39 號提案研討結果）。
(三)本件抗告人甲○○因於上開時間，騎乘車牌號碼ＣＭＭ－Ｏ
    六一號重型機車，行經臺北市○○街三十二巷口時，為警攔
    檢實施呼氣酒精濃度測試，測試值達每公升0.73毫克，有「
    汽車駕駛人酒精濃度超過規定標準（零點五五以上）」之違
    規情形，此據抗告人供承在卷，而其行為除違反道路交通管
    理處罰條例第三十五條第一項第一款規定外，亦同時犯刑法
    第一百八十五條之三之公共危險罪，而就刑事處罰部分，業
    經臺灣臺北地方法院檢察署檢察官於九十七年一月三十一日
    以九十七年度偵字第一五一二號為緩起訴處分，於同年三月
    十二日確定，緩起訴期間為二年（自九十七年三月十二日至
    九十九年三月十一日），該緩起訴處分並諭知抗告人應向國
    庫支付四萬元，而此並據抗告人依數繳付在卷，此有該緩起
    訴處分書、執行緩起訴處分命令通知書及臺灣臺北地方法院
    檢察署自行收納款項收據各乙份附卷足憑。茲本件抗告人因
    本次酒後駕車違規行為經檢察官為緩起訴處分，並因而向國
    庫支付四萬元，抗告人所為係履行檢察官為緩起訴處分命令
    ，此等命令名義上雖非刑罰，但仍造成駕駛人之財產減少及
    義務增加，性質上亦屬干預人民自由之處分，與刑事制裁無
    異，實質上具有刑事處罰之性質，依上揭說明，似不應就抗
    告人同一行為再為行政罰鍰，惟倘駕駛人所支付之緩起訴處
    分金，未達道路交通管理處罰條例第92條第3項所定最低罰
    鍰基準規定者，依同條例第35條第8項之規定，抗告人仍須
    補繳不足最低罰鍰之部分，以此抗告人所執抗告意旨尚非全
    然無據，原審認本件並無一事二罰之情形，而駁回抗告人之
    聲明異議，是否妥適，非無再行斟酌之餘地，是抗告人執此
    指摘原裁定不當，非無理由，應由本院將原裁定撤銷，發回
    原審法院，另為適法之處理。
四、據上論結，應依道路交通案件處理辦法第26條，刑事訴訟法
    第413條前段，裁定如主文。
中    華    民    國    99    年    5     月    28    日
                  刑事第八庭審判長法  官  張傳栗
                                  法  官  蔡光治
                                  法  官  劉嶽承
以上正本證明與原本無異。
不得再抗告。
                                  書記官  吳玉華
中    華    民    國    99    年    5     月    28    日

司法院資訊處製作；財團法人民間司法改革基金會備份。
